臺灣彰化地方法院民事判決
109年度訴字第901號
原      告  邵宇辰  
訴訟代理人  羅浩瑋  
被      告  劉亨津  
            劉享忠  
上列當事人間請求分割共有物事件，本院於民國110年8月5日言
詞辯論終結，判決如下：
    主  文
兩造共有坐落彰化縣○○鄉○○段000地號土地(面積712.46平方公尺
)分割如附圖（即彰化縣田中地政事務所110年4月15日土丈字第0
414號複丈成果圖）所示：編號A部分(面積181.84平方公尺)分歸
原告取得；編號B部分(面積181.84平方公尺)分歸被告劉享忠取
得；編號C部分(面積181.84平方公尺)分歸被告劉亨津取得；編
號D部分(面積166.94平方公尺)分歸原告、被告劉享忠、被告劉
亨津依應有部分比例各1/3維持共有。
訴訟費用由原告、被告劉享忠、被告劉亨津各負擔三分之一。
    事實及理由
一、原告主張：
　㈠坐落彰化縣○○鄉○○段000地號土地(下稱系爭土地)為兩造所共
    有，原告應有部分為2/6、被告劉亨津4/12、被告劉享忠4/1
    2。系爭土地並無依使用目的不能分割之情形，兩造就系爭
    土地亦無不分割協議，因無法協議分割，爰依民法第823條
    第1項、第824條第2項請求裁判分割系爭土地。
  ㈡目前系爭土地東側約2/3處，坐落被告劉亨津、劉享忠所有之
    建物，依建物坐落地點分配土地較符合經濟效益，而系爭土
    地僅西側臨道路，故需設置基地內道路，原告主張依彰化縣
    田中地政事務所110年4月15日土丈字第0414號複丈成果圖所
    示(下稱甲案)，由原告取得系爭土地西側編號A部分面積181
    .84平方公尺、被告劉享忠取得系爭土地中段編號B部分面積
    181.84平方公尺、被告劉亨津取得系爭土地東側編號C部分
    面積181.84平方公尺，並留設編號D部分166.94平方公尺為
    基地內通路，由兩造依原應有部分比例維持共有。並聲明：
    系爭土地應准予分割。
二、被告等則以：
　㈠系爭土地是祖產，被告2人為兄弟，渠等之二嬸將系爭土地應
    有部分賣給原告，而渠等二嬸原使用範圍係在系爭土地之東
    側，甲案卻將土地西側分給原告，渠等不同意甲案。
　㈡被告劉享忠主張彰化縣田中地政事務所110年1月27日土丈字
    第0103號土地複丈成果圖(下稱乙案)，系爭土地應留設寬5
    米及迴車道9米之道路空間，依系爭土地原共有人之分管協
    議，劉享忠與劉亨津應分配系爭土地西側臨路部分，原告受
    讓自訴外人渠等二嬸之位置，應分配系爭土地東側，渠等同
    意拆除現有建物等語。並聲明：駁回原告之訴。
三、法院判斷：
　㈠按各共有人，除法令另有規定外，得隨時請求分割共有物；
    但因物之使用目的不能分割或契約訂有不分割之期限者，不
    在此限。民法第823條第1項定有明文。查系爭土地為兩造所
    共有，兩造之應有部分均為1/3，使用分區為特定農業區甲
    種建築用地，無不能分割之情事，兩造亦無不得分割之約定
    ，復無法達成分割協議等情，有土地登記第三類謄本、地籍
    圖謄本附卷可稽（見本院卷第15、16頁），是原告請求裁判
    分割系爭土地於法有據，應予准許。
  ㈡次按共有物之分割，原則上以原物分配於各共有人；但各共
    有人均受原物之分配顯有困難者，得將原物分配於部分共有
    人；原物分配顯有困難時，得變賣共有物，以價金分配於各
    共有人；或以原物之一部分分配於各共有人，他部分變賣，
    以價金分配於各共有人，民法第824條第2項亦有明文。是分
    割共有物以原物分配為原則，須原物分配顯有困難，始得考
    量其他分配方法。又法院為上述分割之裁判時，應斟酌共有
    人之利害關係、共有物之性質、價格及利用效益等，以謀分
    割方法之公平適當。經查：
　1.系爭土地為東西狹長型土地，西側臨水圳，土地西側部分約
    有8.87平方公尺現為水圳占用，目前土地西側與農用道路間
    架設寬5.06公尺之水泥橋面連接，其餘部分則未與道路相連
    。土地東段約2/3部分，目前建有南北兩側2棟建物，均為磚
    造一層樓房屋，北側房屋部分占用鄰地同段886地號土地，
    現由被告劉亨津使用；南側房屋前1/4部分為原告購買、其
    餘則為被告劉享忠使用等節，經本院會同兩造及田中地政之
    測量人員現場勘驗明確，並有勘驗筆錄、現場照片、田中地
    政收件日期文號109年9月24日土丈字第1063號土地複丈成果
    圖為憑（見本院卷第77至97頁、103頁），堪認屬實。
　2.兩造提出之分割方案，均將系爭土地以南北之分割線，分割
    為3筆單獨所有土地及1筆基地內道路用地，分割後東側之土
    地因原有地形關係而為梯形，其餘2筆單獨所有之土地均大
    致為較方正之長方形；然甲、乙案之差異主要在於基地內道
    路之寬度與範圍。乙案之道路寬5公尺、轉角處留設寬9公尺
    、道路直達鄰地同段886地號土地，整體道路面積為282.89
    平方公尺；甲案則留設4米寬道路，迴車空間之寬度為6公尺
    ，道路範圍並未連結至鄰地，整體道路面積為166.94平方公
    尺等節，有上開甲、乙案複丈成果圖在卷為憑(見本院卷第1
    33頁、第169頁)。審酌系爭土地內之道路僅需供兩造分得之
    單獨所有土地對外聯繫，而系爭土地西南側之水泥陸橋乃唯
    一對外聯繫之出口，鄰地同段886地號並非道路用地，實無
    須設置寬達9公尺之道路與鄰地相連，乙案所留設之道路用
    地面積達282.89平方公尺，占系爭土地整體面積之39.7%(計
    算式：282.89÷712.46≒0.397)，將近達4成之土地面積為道
    路使用，造成兩造所分得之單獨所有面積僅為143.19平方公
    尺，甚小於道路面積，實非具經濟效益之利用方式。被告劉
    亨津雖稱路寬一點沒關係，車輛出入要方便等語(見本院卷
    第117頁)，然甲案之私設道路亦有設置至少6米×6米之方形
    迴車道，一般房車或休旅車已有足夠空間迴轉，是甲案之道
    路設置應已符合兩造之需求，乙案耗費將近4成之空間供道
    路使用，難認適當，故應認甲案較符合土地利用效益。
　3.而系爭土地東側現有2棟磚造建物，為被告劉亨津及劉享忠
    所有，被告劉亨津尚居住於建物內，如將建物與坐落基地分
    歸相同所有人，可避免建物遭拆除之經濟不利益，是甲案之
    分配關係，由原告取得目前尚無建物之A部分、被告劉享忠
    取得B部分、被告劉亨津取得土地東側之C部分，使現有建物
    坐落於被告劉享忠、劉亨津所分得之土地上，裨益繼續利用
    現有建物，應較適當。被告劉亨津、劉享忠雖稱其願分得西
    側土地，建物遭拆除沒關係等語(見本院卷第116頁)，然審
    酌甲案之編號A部分除鄰基地內通路即D部分之外，亦無直接
    鄰路，且部分面積現為水圳占用，以及為鄰地三合院建物往
    系爭土地前方水泥橋面之通道，A部分之實際使用面積應小
    於所分配之181.84平方公尺，難認編號A與編號B、C之價值
    有何顯著差異，審酌系爭土地上建物仍堪使用而具經濟價值
    ，如由原告取得編號B或C部分土地而需拆除房屋，損壞尚有
    經濟利益之建物且徒增拆除費用，亦難認為適當。
  ㈢從而，審酌被告等使用土地現狀，系爭土地及相鄰土地之經
    濟效益，共有物之性質、共有人之意願，分割後各分配部分
    有無適宜之通路、經濟效用，各共有人之利益，並兼顧全體
    共有人之最佳利益及公平原則，爰認系爭土地依甲案予以分
    割，分割方法如主文所示，應屬公平及適當。
四、末按因共有物分割事件涉訟，由敗訴當事人負擔訴訟費用顯
     失公平者，法院得酌量情形，命勝訴之當事人負擔其一部
    ，民事訴訟法第80條之1設有規定。本件為共有物分割事件
    ，在性質上並無訟爭性，縱令兩造互易其地位，裁判結果仍
    無不同，故由上訴人負擔全部費用，顯有失公平，是本院酌
    量兩造之情形，認訴訟費用宜由各當事人依其就系爭土地之
    原應有部分比例分擔，較為公允。
五、本件事證已臻明確，兩造其餘之攻擊或防禦方法及所用之證
     據，經本院斟酌後，認為均不足以影響本判決之結果，爰
    不 逐一論列。
六、據上論結，依民事訴訟法第78條、第80條之1，判決如主文
    。
中　　華　　民　　國　　110 　年　　9 　　月　　6　　日

　 　　　　　　　　 民事第二庭    法　官　王姿婷
以上正本係照原本作成。
如對判決上訴，應於判決送達後20日內向本院提出上訴狀。如委
任律師提起上訴者，應一併繳納上訴審裁判費。
中　　華　　民　　國　　110 　年　　9 　　月　　6 　　日
                                  書記官  吳曉玟